臺灣臺北地方法院民事判決
109年度訴字第7863號
原      告  林如珣  
訴訟代理人  鍾羽眉律師
            張仁龍律師
上  一  人
複  代理人  孫善豪  
            高啓航律師
            紀柔安律師
被      告  林敏瑛  


            林悅玲  


            林旭瑋  
上  一  人
訴訟代理人  賴佩霞律師
被      告  林淳琬  
上列當事人間請求分割共有物事件，本院於民國111年10月18日
言詞辯論終結，判決如下：
    主  文
一、兩造共有如附表所示之不動產，按附表所示方式合併分割，
    即附表編號一所示之不動產分歸被告林旭瑋取得；附表編號
    二至六所示之不動產均分歸原告、被告林敏瑛、林悅玲、林
    淳琬共同取得，並依應有部分各四分之一比例維持共有。
二、被告林旭瑋應分別補償原告、被告林敏瑛、林悅玲、林淳琬
    各新臺幣伍佰肆拾萬肆仟肆佰參拾元。
三、訴訟費用由兩造各負擔五分之一。
    事實及理由
一、原告主張：兩造為兄弟姐妹，渠等父親林毓遠去世後，兩造
    繼承並共有如附表所示之不動產（下稱系爭不動產），應有
    部分如附表所示，系爭不動產並無因使用目的不能分割或契
    約訂有不分割期限情形，然迄今不能協議分割之方法，為此
    請求合併分割系爭不動產。而附表編號1所示之土地，其上
    建物為林旭瑋單獨所有，故請求法院就附表編號1所示之土
    地分歸林旭瑋所有，附表編號2至6所示之不動產由原告、林
    敏瑛、林悅玲及林淳琬等4人依其應有部分比例共有，並依
    照系爭不動產之鑑定價值，由原告、林敏瑛、林悅玲及林淳
    琬等4人與林旭瑋相互金錢找補，爰依民法第823條第1項、
    第824條第2項、第3項及第5項規定，請求合併分割系爭不動
    產，並聲明：兩造共有之系爭不動產應依如附表所示分割方
    法合併分割。
二、被告抗辯：
  ㈠被告林旭瑋部分：系爭不動產雖未約定不予分割，惟兩造父
    親林毓遠於遺囑中囑咐全體繼承人應另行成立社團法人，將
    附表編號1所示之土地交由「共業」持有，因此本件有不得
    分割之事由，希望依照父親之遺囑所示方式，就系爭不動產
    繼續維持共有等語。並聲明：原告之訴駁回。
  ㈡被告林敏瑛部分：附表編號1所示之土地曾經有討論合建，後來因故破局，但伊仍希望可以進行合建，並主張附表編號1所示之土地分割為兩部分，其中212.416平方公尺分歸林旭瑋所有，剩餘53.104平方公尺分歸為伊所有，附表編號2所示之土地分割為兩部分，其中27.424平方公尺由伊所有，剩餘109.696平方公尺由原告、林悅玲及林淳琬等3人共有，持有不足部分，則由林旭瑋依合建後可分得坪數比例價償原告、林悅玲及林淳琬等3人，而安華段411、412、413地號土地則於扣除既成道路及規劃保留共同道路後，分割為5等分由兩造各自所有，若需折抵價償金額，因伊不涉及價償，由林如珣、林悅玲及林淳琬3人全權處理。就系爭不動產之鑑定價格，附表編號1所示土地不應以素地衡量價格，並應考量安坑輕軌建造完成之影響，且附表編號3所示之建物不應估價，因合建後會拆除該建物，且該建物已超過使用年限等語。並聲明：原告之訴駁回。
　㈢被告林悅玲、林淳琬則表示：同意原告之分割方案等語。 
三、得心證之理由：
　㈠原告請求分割系爭土地，為有理由：
  ⒈按各共有人，除法令另有規定外，得隨時請求分割共有物。
    但因物之使用目的不能分割或契約訂有不分割之期限者，不
    在此限；共有物之分割，依共有人協議之方法行之；分割之
    方法不能協議決定，或於協議決定後因消滅時效完成經共有
    人拒絕履行者，法院得因任何共有人之請求，命為下列之分
    配：一、以原物分配於各共有人。但各共有人均受原物之分
    配顯有困難者，得將原物分配於部分共有人。二、原物分配
    顯有困難時，得變賣共有物，以價金分配於各共有人；或以
    原物之一部分分配於各共有人，他部分變賣，以價金分配於
    各共有人，民法第823條第1項、第824條第1項、第2項分別
    定有明文。查系爭不動產現為兩造共有，應有部分比例如附
    表所示等情，有系爭不動產之登記第一類謄本存卷為證（見
    店司調卷第43至65頁），此部分事實應堪認定。
  ⒉林旭瑋雖抗辯兩造父親林毓遠於遺囑中囑咐全體繼承人應另
    行成立社團法人，將附表編號1所示土地交由「共業」持有
    等語。然按自書遺囑者，應自書遺囑全文，記明年、月、日
    ，並親自簽名；如有增減、塗改，應註明增減、塗改之處所
    及字數，另行簽名，民法第1190條定有明文。觀諸林旭瑋提
    出之文件記載：「安忠路102巷11號房屋目前由林周寶花、
    林旭瑋共有，希望將林周寶花之持分過給林旭瑋，地權全數
    過給“共業”（民法社團編、非營利社團），其餘分8份，“共
    業”持2/8、旭瑋2/8、其餘4女各1/8」、「“共業”子子孫孫
    均不得出讓於他人，在任何情形下均需維護」、「5子女各
    有持份，在50年內不得出售予他人」等語，並記載日期為97
    年4月27日（見本院卷一第183至185頁），然上開文件多處
    有增刪塗改之痕跡，而林毓遠並未依照上揭規定註明增減、
    塗改之處所及字數並另行簽名，則該文件是否得認為符合自
    書遺囑方式，已非無疑。況「安忠路102巷11號房屋」即新
    北市○○區○○段0000○號建物（下稱3237建物）早已於97年12
    月2日登記為林旭瑋單獨所有，此有建物登記謄本在卷可佐
    （見本院卷一第181頁），則於3237建物登記為林旭瑋單獨
    所有後，林毓遠應會重新規劃遺囑內容，而不會在正式遺囑
    中記載「目前由林周寶花、林旭瑋共有」等語，且林毓遠於
    撰擬上開手寫文件即97年4月27日後，嗣於106年5月15日逝
    世（見本院卷一第77頁），期間均未將上開手寫文件之內容
    予以更新，並正式告知其子女或進行公證，亦未放置於繼承
    人可得拿取之處，直至兩造辦理繼承登記，於107年3月5日
    將系爭不動產登記為共有（見店司調卷第43至65頁），林旭
    瑋始於109年1月14日以律師函通知繼承人有上開文件（見本
    院卷二第199頁），依其所述係於108年9月間發現上開文件
    （見本院卷第246頁），益可認林毓遠並無以上開文件作為
    分配遺產之方式。是依上開各情觀之，足認林敏瑛、林悅玲
    、林淳琬及原告等人所稱上開文件僅係草稿，並非林毓遠之
    遺囑等語（見本院卷二第45頁），應屬有據。是林旭瑋以上
    開文件作為系爭不動產不得分割之事由，尚難憑採。
  ⒊另林敏瑛雖表示希望能夠繼續洽談合建，不要分割系爭不動
    產，然其亦自承先前曾經與營造公司談合建，後來因為林旭
    瑋希望前期要付新臺幣（下同）3,000多萬，或者分得的5戶
    他要拿4戶，就破局了等語（見本院卷三第115頁），堪認系
    爭不動產先前洽談的合建計劃因故未能進行，而裁判分割共
    有物之分割方法依民法第823條第1項、第824條第1項、第2
    項規定，並無合建之分割方法，亦即林敏瑛主張之合建無法
    透過法院裁判分割共有物進行，且此亦非系爭不動產不得分
    割之事由。
  ⒋綜上，系爭不動產並無因物之使用目的不能分割情形，亦無
    不能分割之約定，現兩造就分割方法無法協議，揆諸前揭規
    定，原告請求法院裁判分割系爭不動產，即屬有據。　　
　㈡本件分割方法：　　
　⒈按分割共有物，究以原物分割，或變價分割為適當，法院應
    斟酌當事人意願、共有物之使用情形、物之經濟效用及全體
    共有人之利益等情形而為適當分割（最高法院88年度台上字
    第600號判決意旨參照）。又法院裁判分割共有物，須斟酌
    各共有人之利害關係、使用情形、共有物之性質及價值、經
    濟效用，符合公平經濟原則，其分割方法始得謂為適當（最
    高法院90年度台上字第1607號判決意旨參照）。法院裁判分
    割為形成之訴，關於定分割方法，應依職權為公平之裁量，
    採取最適當之方法為分割，以符合共有人之利益，不受共有
    人所主張分割方法之拘束（最高法院99年度台上字第1791號
    判決意旨參照）。　　
　⒉經查，林旭瑋所有之3237建物係坐落附表編號1所示之新店區
    安德段698地號土地上，此有建物登記第二類謄本可證（見
    本院卷一第181至182頁）。本院斟酌附表編號1所示之土地
    為林旭瑋所有建物之坐落基地，而附表編號3所示建物目前
    無人使用，於106年前為林悅玲居住，80年前為林敏瑛居住
    ，附表編號6所示土地上有鐵皮搭建之廠房，廠房內有擺放
    機具，為林悅玲及其先生所有，此有本院111年8月4日勘驗
    筆錄在卷可佐（見本院卷第7至10-2頁），為避免3237建物
    坐落他人所有土地為林旭瑋以外之共有人所共有，致林旭瑋
    無法有效使用地上物，徒增法律關係之複雜化、減損共有物
    之經濟價值，故不宜採原物分配於各共有人之分割方式。而
    採原告主張之分割方案，由林旭瑋分得附表編號1所示土地
    ，由原告、被告林敏瑛、林悅玲、林淳琬等4人分得附表編
    號2至6所示之不動產，並按共有人分配不足部分，以金錢補
    償之，既得兼顧共有人間利益之公平、發揮系爭不動產之經
    濟價值，有利系爭不動產之整體利用，亦與分割前之使用狀
    態相符，並可降低林旭瑋負擔之金錢補償費用，應係目前相
    對完整且最符合共有人利益之分割方案，爰採為本件分割方
    法。
　⒊茲經本院囑託第一太平戴維斯不動產估價師事務所就附表所
    示之不動產為鑑定估價，經該事務所以110年11月17日為價
    格日期，進行一般因素（含政策面、經濟面、不動產景氣）
    、市場因素（含市場供給、市場需求、市場產品型態、不動
    產市場價格水準分析）、區域因素（含近鄰地區之土地與建
    物利用情形、公共設施及服務設施概況、交通運輸概況）、
    個別因素（含土地及建物個別條件、土地法定使用管制與其
    他管制事項、土地利用情況、建物使用現況及維護保養管理
    現況、建物與基地及周遭環境適合性）及勘估標的依最有效
    使用、預估土地增值稅情況下，以比較法及土地開發分析法
    評估價格後，最終決定附表1所示土地之估價金額為3,429萬
    6,555元，附表2所示土地之估價金額為1,771萬1,448元，附
    表3所示建物之估價金額為83萬1,320元，附表4所示土地之
    估價金額為316萬3,066元，附表5所示土地之估價金額為459
    萬7,328元，附表6所示土地之估價金額為279萬4,436元，有
    該所111年3月15日出具之估價報告書（案號：SA00000000）
    在卷可稽（見本院卷二第175頁及外放估價報告書），應認
    其鑑價方法及結果屬客觀合理而可採。
　⒋林敏瑛雖認為附表編號1所示土地不應以素地衡量價格，並應
    考量安坑輕軌建造完成之影響等語，然查，第一太平戴維斯
    不動產估價師事務所表示無法評估系爭不動產於捷運完工後
    之未來價格，此有該事務所110年10月20日函在卷可參（見
    本院卷二第65頁），且本件估價之基準日為110年11月17日
    ，尚難預測安坑輕軌建造完成後之價格，另附表編號1上面
    之建物為林旭瑋所有，並非本件分割之共有物標的，應毋庸
    考量其上建物對於土地價值之影響，是林敏瑛此節主張，尚
    難憑採。
　⒌從而，系爭不動產經採原告方案為分割，各共有人分得之土
    地面積、價值與原應有部分有所差異，就不能按其應有部分
    受分配之共有人，自當以金錢補償之。本件林旭瑋所受分配
    之不動產價值大於其持分不動產價值，爰依上開估價報告書
    估價金額計算，認林旭瑋應分別補償林如珣、林敏瑛、林悅
    玲、林淳琬各540萬4,430元（計算式如附表所示）。
四、綜上所述，原告請求裁判分割系爭不動產，為有理由，應予
    准許。本院審酌上情，認系爭不動產宜採原物分割，附表編
    號1所示之不動產分歸林旭瑋取得全部所有權，附表編號2至
    6所示之不動產均分歸原告、被告林敏瑛、林悅玲、林淳琬
    共同取得，並依應有部分各1/4比例維持共有，並由林旭瑋
    分別補償林如珣、林敏瑛、林悅玲、林淳琬各540萬4,430元
    ，較為妥適，爰判決如主文第1、2項所示。
五、本件事證已臻明確，兩造其餘之攻擊或防禦方法及所提之證
    據，經本院斟酌後，認為均不足以影響本判決之結果，爰不
    逐一論列，附此敘明。
六、本件為分割共有物之訴，並已由本院為全體共有人定分割方
    法，依民事訴訟法第80條之1規定，由全體共有人依應有部
    分分擔訴訟費用，始為公平，爰諭知如主文第3項所示。
中　　華　　民　　國　　111 　年　　10　　月　　31　　日
                  民事第七庭    法  官  許筑婷
以上正本係照原本作成。
如對本判決上訴，須於判決送達後20日內向本院提出上訴狀。如
委任律師提起上訴者，應一併繳納上訴審裁判費。
中　　華　　民　　國　　111 　年　　10　　月　　31　　日
                                書記官　林政彬
附表：
編號 不動產項目 共有人 分割前應有部分 分割後應有部分 備註(小數點以下四捨五入) 1 新北市○○區○○段000地號土地 （估價金額為3,429萬6,555元） 林旭瑋 1/5 1    林敏瑛 1/5 0 受補償685萬9,311元(計算式：3,429萬6,555元÷5=685萬9,311元)   林悅玲 1/5 0 受補償685萬9,311元   林淳琬 1/5 0 受補償685萬9,311元   林如珣 1/5 0 受補償685萬9,311元 2 新北市○○區○○段000地號土地 （估價金額為1,771萬1,448元） 林旭瑋 1/5 0 受補償354萬2,290元(計算式：1,771萬1,448元÷5=354萬2,290元)   林敏瑛 1/5 1/4 補償88萬5,573元予林旭瑋(計算式：354萬2,290元÷4=88萬5,573元)   林悅玲 1/5 1/4 補償88萬5,573元予林旭瑋   林淳琬 1/5 1/4 補償88萬5,573元予林旭瑋   林如珣 1/5 1/4 補償88萬5,573元予林旭瑋 3 新北市○○區○○段0000○號建物 門牌號碼新北市○○區○○路000巷0號 （坐落於699地號土地，估價金額為83萬1,320元） 林旭瑋 1/5 0 受補償16萬6,264元(計算式：83萬1,320元÷5=16萬6,264元)   林敏瑛 1/5 1/4 補償4萬1,566元予林旭瑋(計算式：16萬6,264元÷4=4萬1,566元)   林悅玲 1/5 1/4 補償4萬1,566元予林旭瑋   林淳琬 1/5 1/4 補償4萬1,566元予林旭瑋   林如珣 1/5 1/4 補償4萬1,566元予林旭瑋 4 新北市○○區○○段000地號土地 （估價金額為316萬3,066元） 林旭瑋 1/5 0 受補償63萬2,613元(計算式：316萬3,066元÷5=63萬2,613元)   林敏瑛 1/5 1/4 補償15萬8,153元予林旭瑋(計算式：63萬2,613元÷4=15萬8,153元)   林悅玲 1/5 1/4 補償15萬8,153元予林旭瑋   林淳琬 1/5 1/4 補償15萬8,153元予林旭瑋   林如珣 1/5 1/4 補償15萬8,153元予林旭瑋 5 新北市○○區○○段000地號土地 （估價金額為459萬7,328元） 林旭瑋 1/5 0 受補償91萬9,466元(計算式：459萬7,328元÷5=91萬9,466元)   林敏瑛 1/5 1/4 補償22萬9,867元予林旭瑋(計算式：91萬9,466元÷4=22萬9,867元)   林悅玲 1/5 1/4 補償22萬9,867元予林旭瑋   林淳琬 1/5 1/4 補償22萬9,867元予林旭瑋   林如珣 1/5 1/4 補償22萬9,867元予林旭瑋 6 新北市○○區○○段000地號土地 （估價金額為279萬4,436元） 林旭瑋 1/5 0 受補償55萬8,887元(計算式：279萬4,436元÷5=55萬8,887元)   林敏瑛 1/5 1/4 補償13萬9,722元予林旭瑋(計算式：55萬8,887元÷4=13萬9,722元)   林悅玲 1/5 1/4 補償13萬9,722元予林旭瑋   林淳琬 1/5 1/4 補償13萬9,722元予林旭瑋   林如珣 1/5 1/4 補償13萬9,722元予林旭瑋 說明 以上共6筆不動產，共有人間相互找補之金額以抵銷方式計算後，林旭瑋應補償林如珣、林敏瑛、林悅玲、林淳琬各540萬4,430元(計算式：685萬9,311元-88萬5,573元-4萬1,566元-15萬8,153元-22萬9,867元-13萬9,722元=540萬4,430元)，合計2,161萬7,720元。